【裁判字號】    90,上,356
【裁判日期】    901106
【裁判案由】    損害賠償
【裁判全文】
臺灣高等法院民事判決  九十年度上字第三五六號
      上訴人即被上訴人  甲○○.
      被上訴人即上訴人  己○○.
                        戊○○.
                        丙○○.
                        乙○○.
                        丁○○.
      法定代理人        方逢英.
右當事人間損害賠償事件，兩造對於中華民國九十年三月一日臺灣臺北地方法院八十
九年度訴字第三九五六號第一審判決各自提起上訴，本院判決如左：
    主    文
兩造上訴均駁回。
第二審訴訟費用，關於甲○○上訴部分，由甲○○負擔，關於己○○、戊○○、丙○
○、乙○○、丁○○上訴部分，由己○○、戊○○、丙○○、乙○○、丁○○連帶負
擔。
    事實及理由
壹、程序部分：
    上訴人即被上訴人甲○○（下稱甲○○）經合法通知，未於言詞辯論期日到場，
    核無民事訴訟法第三百八十六條所列各款情形，茲依被上訴人即上訴人己○○等
    （下均稱己○○等五人）之聲請，准其一造辯論而為判決。
貳、實體部分：
一、本件甲○○起訴主張：
    (一)甲○○與己○○等五人之被繼承人張福祿前因土地買賣發生爭議，張福祿未將
      坐落台北縣三重市○○○段菜寮小段一五─一０五、一五─一０八地號土地（
      下稱系爭土地）上之抵押權辦理塗銷，而甲○○已將上開土地轉讓與訴外人三
      豐建設股份有限公司（下稱三豐建設），致買賣價款遭三豐建設扣留新台幣（
      下同）九百五十三萬元，雙方約定須俟上開抵押權塗銷後方行給付。
    (二)嗣甲○○起訴請求張福祿塗銷抵押權登記，張福祿則提起反訴詐稱甲○○買賣
      價金尚未付清，第一審判決甲○○本訴勝訴並駁回反訴，該訴訟至本院八十七
      年度重上更(一)字第二二號審理時，當時張福祿已過世，張福祿之繼承人己○○
      等五人聲請法院裁定准許假扣押，並於民國（下同）八十七年六月二日於七百
      七十六萬三千六百四十一元之範圍內向三豐建設扣押甲○○之債權。己○○等
      五人於上開塗銷抵押權訴訟自知理虧，乃於八十七年十月十四日主動辦理塗銷
      抵押權登記，該部分乃因無訴之利益而告確定。至於己○○等五人之反訴部分
      ，本院八十七年度上更(一)字第二二號判決甲○○應給付己○○等五人四十五萬
      三千六百四十一元，兩造分別提起上訴，經最高法院八十九年度上台上字第一
      ０六四號判決，認為己○○等五人之上訴為無理由而駁回上訴，甲○○之上訴
      部分則發回更審。
    (三)己○○等五人無理扣押甲○○對三豐建設之債權，從八十七年六月二日三豐建
      設收受假扣押執行命令起，至八十九年八月九日三豐建設收受撤銷通知止，共
      計二年又六十九天，其假扣押範圍為七百七十六萬三千六百四十一元，及執行
      費用五萬四千六百二十六元，共計七百八十一萬八千二百六十七元，以週年利
      率百分之五計算，己○○等五人應連帶給付甲○○八十五萬五千七百二十六元
      。
    (四)另因己○○等五人未依約塗銷抵押權登記，致甲○○對三豐建設之債權九百五
      十三萬元遭扣留，從八十四年八月四日起算，至八十七年十月十四日塗銷止，
      共計三年又七十二天，以週年利率百分之五計算，己○○等五人應連帶給付甲
      ○○一百五十二萬三千四百九十五元，合計己○○等五人應連帶給付甲○○二
      百三十七萬九千二百二十一元。
二、己○○等五人則辯稱：
    (一)關於甲○○請求因己○○等五人假扣押債權所造成之利息損失部分：
      本件己○○等五人與甲○○間因給付買賣價金而發生訴訟，己○○等五人向
        甲○○請求給付七百七十六萬三千六百四十一元及利息，於八十七年六月間
        ，己○○等五人因得知甲○○有脫產之虞，提出假扣押聲請，向第三人三豐
        建設假扣押甲○○前開金額範圍內之債權，之後該事件於八十七年十二月二
        十八日經本院判決甲○○應給付己○○等五人四十五萬三千六百四十一元，
        其餘之訴駁回，經兩造分別提起上訴，其間於八十八年二月間，己○○等五
        人亦再對甲○○提起不動產所有權移轉登記等之訴，經一審判決甲○○應給
        付己○○等五人一百零八萬九千元，並於八十八年五月十五日確定，於八十
        八年九月三十日就前開假扣押金額執行完畢。而前案經最高法院於八十九年
        五月二十日駁回己○○等五人上訴，並就四十五萬三千六百四十一元部分再
        發回本院審理，因己○○等五人假扣押甲○○之債權於已執行之一百零八萬
        九千元及超過四十五萬三千六百四十一元部分之請求原因已消滅，依法假扣
        押裁定得聲請撤銷，己○○等五人主動於八十九年七月間（即雙方訟爭案件
        除四十五萬三千六百四十一元部分外均已判決確定後），撤銷前開假扣押裁
        定，係對甲○○確信有相當權利可為請求，且此亦經法院判決承認權利確定
        ，足見己○○等五人並無故意或過失可言，茲本件係因本案訴訟已有確定結
        果，致當初假扣押之原因消滅，且情事已有變更，假扣押之存在已無法律上
        原因，方聲請撤銷假扣押裁定，此顯與民事訴訟法第五百三十一條之規定，
        係當然可歸責於債權人之事由而撤銷假扣押裁定時之情形不同。
      再依甲○○與三豐建設間於八十四年八月四日所訂「土地買賣契約書」第六
        條約定：「乙方（即甲○○）於簽訂本契約日起一個月內代甲方（即三豐建
        設）對一五之一０五及一五之一０八地號內之張福祿抵押權設定提起塗銷訴
        訟事宜，其訴訟所須支付之律師費、訴訟費概由甲方負責；若因法院裁定需
        支付張福祿之任何費用則均由乙方負擔，並得自乙方應得之第三次款項內優
        先扣抵」，則己○○等五人對甲○○尚有價款請求權，且雙方仍於訴訟之情
        況下，三豐建設原可保留第三次款項為優先抵扣，故己○○等五人聲請為假
        扣押執行，實際並未造成甲○○任何利息損失。茲甲○○於八十九年五月間
        最高法院駁回己○○等五人七百餘萬元之請求確定，方於八十九年九月二十
        一日向三豐建設取得五百六十五萬八千三百七十七元之尾款，而三豐建設尚
        保留一百零六萬元未付（因己○○等五人對甲○○仍有四十五萬餘元附加利
        息等請求尚在訴訟中），則甲○○於八十九年九月方取得部分尾款，係因雙
        方官司於斯時方告一段落，並非係因己○○等五人假扣押所致，甲○○既無
        因假扣押而受之損失，其向己○○等五人請求利息損失云云，並無理由。
    (二)關於甲○○請求債務不履行所造成之利息損失部分：
      依甲○○與三豐建設間「土地買賣契約書」，雙方應於第二次款付款完成後
        方有給付尾款之問題，而甲○○於八十五年二月十三日簽收該筆土地買賣之
        第二次價款，依約甲○○應於該期日後方得請求三豐建設給付尾款，故甲○
        ○於起訴狀內就該筆款項之利息請求，以八十四年八月四日簽約日起算，顯
        有未合。
      又甲○○主張尾款為九百五十三萬元，惟己○○等五人對甲○○之請求於八
        十八年九月間已執行一百零九萬九千八百九十元，迄今對甲○○仍有四十五
        萬餘元之債權可得主張，則甲○○得主張取得之尾款，本應扣除前開金額，
        三豐建設係因己○○等五人對甲○○尚有七百餘萬元之請求在法院訴訟中，
        故依約保留尾款以為扣抵，僅於八十八年三月十五日將尾款中超過己○○等
        五人請求金額之一百七十一萬一千七百三十三元給付甲○○，縱己○○等五
        人未塗銷抵押權，甲○○得請求賠償利息之計算金額亦非九百五十三萬元。
      甲○○取得尾款之條件，除依契約第三條第三款，須己○○等五人塗銷抵押
        權外，尚須依契約第六條約定，俟法院判決雙方之價金給付關係確定後為扣
        抵，且觀甲○○與三豐建設簽約係於八十四年八月四日，當時甲○○與己○
        ○等五人就買賣價金之付清與否已生糾紛，而三豐建設係因與甲○○、己○
        ○等五人均有合約關係，為顧及雙方權益，要求甲○○同意保留尾款俟雙方
        官司釐清後，直接為扣抵給付，此係甲○○當初與三豐建設間達成之約定，
        即甲○○同意於訴訟結束後方請求尾款，此期間利益之放棄，係出於甲○○
        自願，則該項利息損失係出於甲○○同意，即非可歸責於己○○等五人。
    (三)嗣因張福祿與甲○○就塗銷抵押權及價金給付訴訟纏訟甚久，至八十七年初，
      仍未有確定結果，三豐建設因須辦理土地合併手續及再與己○○等五人購買土
      地等問題，即於八十七年三月間與己○○等五人協議，要求於訴訟確定前，先
      行辦理塗銷抵押權，因己○○等五人認甲○○尚有七百餘萬元買賣價款未付清
      ，三豐建設即表明依渠與甲○○之合約，甲○○尚有相當尾款保留於三豐建設
      處，己○○等五人方與三豐建設於八十七年三月二十五日達成協議，三豐建設
      先將應付價款給付己○○等五人，俟訴訟確定後再多退少補，足見己○○等五
      人係在與三豐建設之協議下自行塗銷抵押權，與甲○○與三豐建設當初預定之
      訴訟塗銷不同，兩造間當時之訴訟尚未終局確定，在此情形下，依甲○○與三
      豐建設之「合約書」第六條約定，三豐建設自得保留第三次款以為預留扣抵無
      疑。縱甲○○自認為有權請求，惟由三豐建設與己○○等五人之協議書及三豐
      建設迄今尚保留一百零六萬元之事實可得知，甲○○不過是認為有價款請求權
      而已，並不能確定取得尾款，自不得因此逕向己○○等五人請求未獲價款之利
      息損害賠償。
三、原審判決己○○等五人應連帶給付甲○○一百五十二萬三千四百九十五元，及自
    八十九年九月二十八日起至清償日止，按週年利率百分之五計算之利息，而駁回
    甲○○其餘之請求。兩造均不服提起上訴，甲○○雖未於言詞辯論期日到場，惟
    據其以前到場之上訴聲明為：(一)原判決不利於甲○○部分廢棄。(二)右廢棄部分，
    己○○等五人應再連帶給付甲○○八十五萬五千七百二十六元，及自八十九年九
    月二十八日起至清償日止，按週年利率百分之五計算之利息。己○○等五人上訴
    聲明為：(一)原判決不利於己○○等五人部分廢棄。(二)右廢棄部分，甲○○於第一
    審之訴及假執行之聲請均駁回。甲○○及己○○等五人之答辯聲明均為：上訴駁
    回。
四、本件經依民事訴訟法第四百六十三條準用同法第二百七十條之一第一項第三款規
    定，整理並協議簡化爭點及不爭執點後，兩造同意就言詞辯論時所陳述之事實及
    主張之法律關係為論斷（見本院卷第一一一頁，本院於準備程序時整理並協議兩
    造之爭點及不爭執點）。查，甲○○主張其起訴請求張福祿塗銷抵押權登記，張
    福祿則提起反訴主張甲○○買賣價金尚未付清，第一審判決甲○○本訴勝訴並駁
    回反訴，該訴訟至本院八十七年度重上更(一)字第二二號審理時，張福祿已過世，
    己○○等五人（即張福祿之繼承人）聲請法院裁定准許假扣押，並於八十七年六
    月二日於七百七十六萬三千六百四十一元之範圍內向三豐建設扣押甲○○之債權
    ，及己○○等五人於八十七年十月十四日主動辦理塗銷抵押權登記，該部分乃因
    無訴之利益而告確定。至於己○○等五人之反訴部分，本院八十七年度上更(一)字
    第二二號判決甲○○應給付己○○等五人四十五萬三千六百四十一元，兩造分別
    提起上訴，經最高法院八十九年度上台上字第一０六四號判決，認己○○等五人
    之上訴無理由而駁回上訴，甲○○之上訴部分則發回更審等事實，為己○○等五
    人所不爭執，復有土地買賣契約書、本院八十七年度全字第五號民事裁定、台灣
    台北地方法院（下稱台北地院）八十七年五月二十九日北院義八十七民執全辛字
    第一二００號民事執行命令、台灣板橋地方法院（下稱板橋地院）八十四年度訴
    字第一０六四號民事判決、本院八十五年度重上字第六三號民事判決、最高法院
    八十六年度台上字第三八二六號民事判決、本院八十七年度重上更(一)字第二十二
    號民事判決等影本為證（見原審卷第九頁至第十五頁、第三十頁至第六四頁），
    堪信為真實。是本件兩造之爭點為：
    (一)己○○等五人聲請撤銷假扣押裁定，是否符合民事訴訟法第五百三十一條之要
      件？
    (二)甲○○以己○○等五人遲延塗銷抵押權設定登記而主張權利瑕疵擔保之損害賠
      償有無理由？如需賠償，金額為若干？
    茲綜論如下：
    (一)按民事訴訟法第五百三十一條規定：「假扣押裁定，因自始不當而撤銷，或因
      第五百二十九條第二項（債權人不於前項期間內起訴者，債務人得聲請命假扣
      押之法院撤銷假扣押裁定。）及第五百三十條第三項（假扣押之裁定，債權人
      得聲請撤銷之。）之規定而撤銷者，債權人應賠償債務人因假扣押或供擔保所
      受之損害。是依民事訴訟法第五百三十一條規定，債務人得請求損害賠償之原
      因有三，即假扣押裁定因：自始不當而撤銷者。同法第五百二十九條第二
      項規定債權人未於期間起訴而經債務人聲請撤銷者。同法第五百三十條第三
      項規定債權人聲請撤銷者。三者原因不同，請求權基礎亦異，為不同之法律關
      係。而所謂：
      「假扣押裁定因自始不當」而撤銷之情形：
        最高法院六十七年度台上字第一四○七號判例意旨謂：「民事訴訟法第五百
        三十一條所謂假扣押裁定因自始不當而撤銷，係指對於假扣押裁定抗告，經
        抗告法院依命假扣押時客觀存在之情形，認為不應為此裁定而撤銷之情形而
        言，若係因本案訴訟敗訴確定而撤銷該裁定，僅屬因命假扣押以後之情事變
        更而撤銷，尚非該條所謂因自始不當而撤銷。」。
      因「民事訴訟法第五百二十九條第二項」而撤銷之情形：
        按民事訴訟法第五百二十九條第一、二項規定：「本案尚未繫屬者，命假扣
        押之法院應依債務人聲請，命債權人於一定期間內起訴。」、「債權人不於
        前項期間內起訴者，債務人得聲請命假扣押之法院撤銷假扣押裁定。」。
      因「民事訴訟法第五百三十條第三項」而撤銷之情形：
        1.甲說：不以債權人之故意或過失為要件，如：
          (1)最高法院八十九年度台上字第六七二裁判意旨謂：「債權人依民事訴訟
            法第五百三十條第三項規定聲請撤銷假扣押裁定者，依同法第五百三十
            一條規定，應賠償債務人因假扣押或供擔保所受之損害。債權人所負此
            項賠償損害責任，乃本於假扣押裁定撤銷之法定事由而生，不以債權人
            有無故意或過失為要件。」。
          (2)最高法院八十年度台上字第二○○四號裁判意旨謂：「關於假扣押裁定
            因自始不當而撤銷，或因民事訴訟法第五百二十九條第二項，及第五百
            三十條第三項之規定而撤銷者，債權人應賠償債務人因假扣押或供擔保
            所受之損害，同法第五百三十一條定有明文，故債權人所負此項賠償損
            害責任，乃本於假扣押裁定撤銷之法定事由而生。債務人賠償請求權之
            成立，即不以債權人之故意或過失為要件。」。
          (3)最高法院七十一年度台上字第一二二八號裁判意旨謂：「查關於假扣押
            裁定，因自始不當而撤銷者，依照民事訴訟法第五百三十一條規定，債
            權人即有賠償債務人因假扣押或因免為假扣押而供擔保所受損害之責任
            ，此乃本於假扣押裁定撤銷之法定事由而生。債務人賠償請求權之成立
            ，不以債權人之故意或過失為要件。」。
        2.乙說：限縮解釋為債權人顯無正當請求權而任意聲請假扣押，再予撤銷之
                情形，始有其適用，如：
          (1)最高法院八十六年度台上第二六九五號裁判意旨謂：「人民之財產權應
            受保護，債權人若無足以信其對債務人確有權利存在之正當理由，就查
            封債務人財產致生之損害，即應依侵權行為負責賠償損害；其無正當理
            由而誤認有權利存在者，自不能解免此項責任。」。
          (2)本院八十七年度上字第八二一號判決謂：「：：至債權人聲請撤銷假扣
            押裁定者：：似指凡依債權人之聲請而撤銷者，均應由債權人負損害賠
            償責任。然如此解釋，顯與假扣押制度在於保全強制執行之本旨相悖，
            且不符合上開規定（即民事訴訟法第五百三十一條規定）在於防止債權
            人濫行假扣押，任意撤銷之立法本意。況債權人聲請撤銷假扣押裁定之
            原因不一，其本案請求或因債務人清償、抵銷等事由而消滅，或經本案
            判決認其請求權不存在等等，設若相同之原因事實，如由債務人聲請撤
            銷假扣押，僅能依民法侵權行為有關規定請求債權人賠償損害，並應就
            債權人之故意、過失負舉證之責任；反之，如由債權人主動撤銷假扣押
            裁定，則應依上開規定負損害賠償責任，且不以債權人有故意或過失為
            要件，殊非公平。因之，上開規定允宜限縮解釋為債權人顯無正當請求
            權而任意聲請假扣押，再予撤銷之情形始有其適用：：」，惟本院上開
            判決業經最高法院以八十九年度台上字第六七二裁判決廢棄發回（發回
            意旨即為前述甲說(1)之內容）。
          (3)是因「民事訴訟法第五百三十條第三項」而撤銷之情形，在實務上以甲
            說，即此乃本於假扣押裁定撤銷之法定事由而生，債務人賠償請求權之
            成立，不以債權人之故意或過失為要件，為多數見解。
    (二)關於己○○等五人聲請撤銷假扣押裁定，是否符合前述民事訴訟法第五百三十
      一條之要件，析述如下：
      按民事訴訟法第五百三十條第一項規定：「假扣押之原因消滅或其他命假扣
        押之情事變更者，債務人得聲請撤銷假扣押裁定。」又最高法院六十七年度
        台上字第一四○七號判例意旨謂：「：：若係因本案訴訟敗訴確定而撤銷該
        裁定，僅屬因命假扣押以後之情事變更而撤銷：：。」再「抗告人之本案請
        求既經判決一部敗訴確定，該部分命假扣押之情事即有變更，原確定裁定准
        相對人聲請，依民事訴訟法第五百三十條第一項規定，將該部分假扣押裁定
        予以撤銷，即無適用法規顯有錯誤情事。抗告人主張：該條項規定只於所保
        全之請求經本案判決全部否認時始有其適用等語，以原確定裁定適用法規顯
        有錯誤為由，依民事訴訟法第四百九十六條第一項第一款規定，聲請再審，
        難認有理由。」（參照最高法院八十六年度台抗字第三三五號裁判意旨）。
        另「按假扣押之原因消滅或其他命假扣押之情事變更者，債務人固得依民事
        訴訟法第五百三十條第一項規定聲請法院撤銷假扣押裁定，惟該條所稱之「
        假扣押之原因消滅」者，係指債權人於聲請假扣押時，所主張之假扣押原因
        ，已無日後不能強制執行或甚難執行之虞，或以應在外國為強制執行，現已
        得於國內強制執行等是；又該所謂之「命假扣押之情事變更」者，則指債權
        人依假扣押保全執行之請求已歸消滅，或經本案判決予以否認，或已喪失其
        請求假扣押之權利等情形而言。」（參照最高法院八十八年度台抗字第二一
        七號裁判意旨）。
      查，本件甲○○主張其起訴請求張福祿塗銷抵押權登記，張福祿則提起反訴
        主張甲○○買賣價金尚未付清，第一審判決甲○○本訴勝訴並駁回反訴，該
        訴訟至本院八十七年度重上更(一)字第二二號審理時張福祿已過世，己○○等
        五人（即張福祿之繼承人）又聲請法院裁定准許假扣押，並於八十七年六月
        二日於七百七十六萬三千六百四十一元之範圍內向三豐建設扣押甲○○之債
        權，己○○等五人於八十七年十月十四日主動辦理塗銷抵押權登記，該部分
        因無訴之利益而確定。至於己○○等五人之反訴部分，本院八十七年度上更
        (一)字第二二號判決甲○○應給付己○○等五人四十五萬三千六百四十一元，
        兩造分別提起上訴，經最高法院八十九年度台上字第一０六四號判決，認己
        ○○等五人之上訴為無理由而駁回上訴，甲○○之上訴部分則發回更審，本
        院以八十九年度重上更(二)字第七二號判決上訴駁回而確定（即駁回己○○等
        五人之上訴，有上開判決附於本院卷可稽）；而己○○等五人對甲○○所提
        前開給付買賣價金之反訴（即己○○等五人向甲○○請求給付七百七十六萬
        三千六百四十一元及利息），於八十七年五月二十八日，己○○等五人以其
        等因得知甲○○有脫產之虞，提出假扣押聲請，向第三人三豐建設假扣押甲
        ○○前開金額範圍內之債權，其間於八十八年二月間，己○○等五人再對甲
        ○○提起不動產所有權移轉登記等之訴，經台北地院以八十八年度訴字第三
        九二號民事判決甲○○應給付己○○等五人一百零八萬九千元及利息，並於
        八十八年五月十五日確定，有上開判決及確定證明書可查（影本附於本院卷
        ），執行法院於八十八年九月三十日就前開假扣押金額執行完畢，足見己○
        ○等五人假扣押甲○○之債權係確信有相當之權利可請求，依法保全權益之
        行為甚明。己○○等五人於八十九年七月十七日，就前開已執行之一百零八
        萬九千元本息（即假扣押原因消滅）及超過四十五萬三千六百四十一元部分
        外（即判決敗訴－假扣押情事變更），聲請撤銷前開假扣押裁定，是己○○
        等五人係於本案判決已部分確定，即假扣押之原因已消滅，及命假扣押之情
        事已有變更，在此情形下，該假扣押之裁定及執行，聲請之原因及前提要件
        業已消滅、變更，即法律上該假扣押之狀況隨時可為解除，縱債權人己○○
        等五人發動聲請解除該狀況，亦與民事訴訟法第五百三十一條之規定，係以
        聲請假扣押之原因尚無消滅或變更，而由債權人出於任意聲請撤銷假扣押之
        情況有別。是己○○等五人聲請撤銷假扣押，自與假扣押裁定抗告，經抗告
        法院依命假扣押時客觀存在之情形，認為不應為此裁定而撤銷之「自始不當
        而撤銷」情形有別，亦與因「民事訴訟法第五百二十九條第二項」而撤銷之
        情形不符，與前述因「民事訴訟法第五百三十條第三項」而撤銷之情形有間
        。承前所述，本件訴訟已部分確定，致當初己○○等五人聲請假扣押之原因
        已消滅，且情事已變更，假扣押之存在已無法律上原因，則己○○等五人聲
        請撤銷假扣押裁定，顯與民事訴訟法第五百三十一條之規定，係當然可歸責
        於債權人之事由而撤銷假扣押裁定之情形不同，自無令己○○等五人負責之
        理。是甲○○主張從八十七年六月二日三豐建設收受假扣押執行命令起，至
        八十九年八月九日三豐建設收受撤銷通知止，共計二年又六十九天，其假扣
        押範圍為七百七十六萬三千六百四十一元，及執行費用五萬四千六百二十六
        元，共計七百八十一萬八千二百六十七元，以週年利率百分之五計算，己○
        ○等五人等應給付甲○○八十五萬五千七百二十六元云云，自屬無據。
    (三)有關甲○○以己○○等五人遲延塗銷抵押權設定登記而主張權利瑕疵擔保之損
      害賠償有無理由，如需賠償，金額為若干，茲分述之：
      按民法第三百五十三條規定：「出賣人不履行第三百四十八條至第三百五十
        一條所定之義務者，買受人得依關於債務不履行之規定，行使其權利。」復
        按「出賣人應擔保第三人就買賣之標的物，對於買受人不得主張任何權利。
        」、「買受人於契約成立時，知有權利之瑕疵者，出賣人不負擔保之責。但
        契約另有訂定者，不在此限。」，同法第三百四十九條、第三百五十一條亦
        定有明文。
      查：甲○○主張依張福祿與伊所簽訂之土地房屋買賣契約書（見原審卷第八
        一頁至第八三頁）第四條約定：「如有抵押權或其他設定者應辦理所有權過
        戶前聲請塗銷登記不得延緩。」，則依契約約定張福祿應於辦理所有權過戶
        前聲請塗銷抵押權登記甚明。又張福祿於八十一年十二月三十日，將系爭土
        地之所有權，移轉登記予甲○○，且當時尚未塗銷系爭土地上之抵押權登記
        ，至八十七年十月十四日，方為塗銷抵押權登記之事實，有系爭土地之土地
        謄本附卷可憑（見原審卷第一四一頁至第一五五頁），且為己○○等五人所
        不爭執，倘張福祿於辦理所有權過戶前即聲請塗銷抵押權登記，則甲○○於
        八十四年八月四日與三豐建設簽訂土地買賣契約書（見原審卷第九頁第十一
        頁）時，即可取得該契約書上第三條第三款所稱之第三次款（尾款），而非
        將張福祿聲請塗銷抵押權登記完成列為該契約書上作為價金支付之條件（即
        第六條）。
      再依上開土地買賣契約書第三條（價金支付方式）之約定觀之，第二次款：
        「八十四年八月十八日前，楊月娥等公同共有人產權移轉予陳文洋等四人之
        所有文件經甲方（即三豐建設）核認完畢合法送件三日內，甲方給付乙方（
        即甲○○）新台幣壹仟萬元整。」與第三次款（尾款）：「同地段一五之一
        ０五、一五之一０八地號張福祿抵押權塗銷完成後，甲方給付乙方新台幣玖
        佰伍拾萬元整。」間，並無如己○○等五人所辯稱須甲○○在八十四年八
        月十八日前完成特定條件後，三日內三豐建設給付甲○○第二次款後才再給
        付尾款之約定，是依上開契約書之約定，甲○○於己○○等五人之被繼承人
        張福祿塗銷抵押權登記後，即可向三豐建設請求給付九百五十三萬元，非己
        ○○等五人所辯稱之須待兩造間訴訟結束後，方可請求。
      己○○等五人延至八十七年十月十四日始塗銷抵押權登記，使甲○○無法依
        約向三豐建設請求給付九百五十三萬元，造成甲○○損失自八十四年八月四
        日簽約時起至八十七年十月十四日己○○等五人塗銷抵押權登記止之利息。
        雖甲○○於訂立買賣契約時，已知悉系爭土地上有抵押權設定登記，惟己○
        ○等五人之被繼承人張福祿依與甲○○於八十一年十二月十日所訂立之土地
        房屋買賣契約書（見原審卷第八一頁第八三頁所附之契約書）第四條約定，
        本有於八十一年十二月三十日將系爭土地之所有權移轉登記予甲○○前，先
        為塗銷抵押權登記之義務，竟遲至八十七年十月十四日始為塗銷抵押權登記
        ，致甲○○於八十四年八月四日與三豐建設簽訂系爭土地買賣契約時，仍無
        法取得九百五十三萬元，造成甲○○受有自八十四年八月四日起至八十七年
        十月十四日止，合計三年又七十二日，以週年利率百分之五計算之利息損失
        ，計一百五十二萬三千四百九十五元｛9,530,000x（3+72/365）x5%=
        1,523,495，元以下四捨五入｝。另己○○等五人明知甲○○對三豐建設有
        近九百五十三萬元之保留款，卻於八十七年五月二十八日聲請假扣押執行，
        而三豐建設八十九年十一月二十日（八九）豐字第０八九號函所檢附三豐建
        設等與甲○○所簽訂土地買賣契約書第三條約定第三次款為九百五十三萬元
        （見原審卷第一○○頁至第一○五頁所附之函及土地買賣契約書），是己○
        ○等五人上開抗辯，尚難採信。從而，甲○○主張己○○等五人應依民法第
        三百五十三條權利瑕疵擔保及同法第二百三十一條第一項遲延給付之規定，
        負損害賠償責任，為有理由，應予准許。
      至於己○○等五人辯稱：甲○○主張尾款為九百五十三萬元，惟己○○等五
        人對甲○○之請求於八十八年九月間已執行一百零九萬九千八百九十元（包
        括一百零八萬九千元本息及執行費），迄今對甲○○仍有四十五萬餘元之債
        權可得主張，則甲○○得主張取得之尾款，本應扣除前開金額云云，惟查，
        己○○等五人於八十八年間起訴請求甲○○不動產所有權移轉登記事件，先
        位聲明為：甲○○應將坐落台北市○○路○○段一小段四七四地號土地全部
        ，移轉登記與己○○等五人共有。備位聲明為：甲○○應給付一百零八萬九
        千元，及法定遲延利息，經台北地院以八十八年度訴字第三九二號民事判決
        甲○○應給付己○○等五人一百零八萬九千元及法定遲延利息（有該判決影
        本附於本院卷），依該判決可知己○○等五人請求甲○○移轉之土地，非本
        件系爭之土地，且請求之標的，亦非上開三豐建設與甲○○所訂立之土地買
        賣契約書第三條第三款所約定之第三次款九百五十三萬元。又己○○等五人
        所稱對甲○○仍有四十五萬餘元之債權部分，業經本院以八十九年度重上更
        (二)字第七二號民事判決駁回己○○等五人之請求確定（該判決附於本院卷）
        ，是己○○等五人上開所稱，自難憑採，自不得以此對抗甲○○之主張，併
        此敘明。
五、綜上所述，甲○○起訴請求張福祿塗銷抵押權登記事件，因部分已確定，致當初
    己○○等五人聲請假扣押之原因已消滅，且情事已變更，假扣押之存在已無法律
    上原因，則己○○等五人聲請撤銷假扣押裁定，顯與民事訴訟法第五百三十一條
    之規定，係當然可歸責於債權人之事由而撤銷假扣押裁定之情形不同，自無令己
    ○○等五人負責之理。是甲○○主張從八十七年六月二日三豐建設收受假扣押執
    行命令起，至八十九年八月九日三豐建設收受撤銷通知止，共計二年又六十九天
    ，其假扣押範圍為七百七十六萬三千六百四十一元，及執行費用五萬四千六百二
    十六元，共計七百八十一萬八千二百六十七元，以週年利率百分之五計算，己○
    ○等五人等應給付甲○○八十五萬五千七百二十六元及法定遲延利息，為無理由
    ，應予駁回。另甲○○以己○○等五人遲延塗銷抵押權設定登記而主張權利瑕疵
    擔保之損害賠償，而請求其等賠償一百五十二萬三千四百九十五元之利息損失，
    及法定遲延利息，為有理由，應予准許。原審判命己○○等五人給付一百五十二
    萬三千四百九十五元及法定遲延利息，並駁回甲○○其餘部分之請求（即因己○
    ○等五人假扣押債權所造成之利息損失），經核並無違誤。兩造各就其敗訴部分
    上訴，指摘原判決不當，求予廢棄改判，為無理由，均應駁回上訴。
六、本案事證已臻明確，兩造其餘主張陳述及所提證據，經本院審酌後，認於本判決
    判斷不生影響，毋庸逐一論述，附此敘明。
七、據上論結，本件兩造之上訴，均為無理由，依民事訴訟法第四百六十三條、第三
    百八十五條第一項前段、第四百四十九條第一項、第七十八條、第八十五條第二
    項，判決如主文。
中      華      民      國    九十      年      十一      月     六     日
                                民事第十六庭
                                    審判長法  官  阮  富  枝
                                          法  官  周  美  月
                                          法  官  王  聖  惠
甲○○不得上訴。
己○○等五人得上訴。
右正本係照原本作成。
如不服本判決，應於收受送達後二十日內向本院提出上訴書狀，其未表明上訴理由者
，應於提出上訴後二十日內向本院補提理由書狀（均須按他造當事人之人數附繕本）
上訴時應提出委任律師或具有律師資格之人之委任狀；委任有律師資格者，另應附具
律師及格證書及釋明委任人與受任人有民事訴訟法第四百六十六條之一第一項但書或
第二項（詳附註）所定關係之釋明文書影本。
中      華      民      國    九十      年      十一     月      八     日
                                          書記官  陳  樂  觀
附註：
民事訴訟法第四百六十六條之一（第一項、第二項）：
對於第二審判決上訴，上訴人應委任律師為訴訟代理人。但上訴人或其法定代理人具
有律師資格者，不在此限。
上訴人之配偶、三親等內之血親、二親等內之姻親，或上訴人為法人、中央或地方機
關時，其所屬專任人員具有律師資格並經法院認為適當者，亦得為第三審訴訟代理人
。


司法院資訊處製作；財團法人民間司法改革基金會備份。
